【裁判字號】    92,上易,1015
【裁判日期】    921231
【裁判案由】    損害賠償
【裁判全文】
臺灣高等法院民事判決      九十二年度上易字第一０一五號
    上  訴  人  甲○○
    訴訟代理人  宋玉菁
    被上訴  人  乙○○
右當事人間損害賠償事件，上訴人對於中華民國九十二年八月十五日臺灣士林地方法
院九十二年度訴字第四五七號第一審判決提起上訴，經本院於九十二年十二月十七日
言詞辯論終結，判決如左：
    主      文
上訴駁回。
第二審訴訟費用由上訴人負擔。
    事      實
甲、上訴人方面：
  一、聲明：
    (一)原判決廢棄。
    (二)被上訴人應給付上訴人新臺幣（下同）一百萬元，及自起訴狀繕本送達之日起
      至清償日止按年息百分之五計算之利息。
    (三)第一、二審訴訟費用由被上訴人負擔。
  二、陳述：除與原判決記載相同者，茲引用之外，補陳：
    (一)被上訴人誣告上訴人侵占，經檢察官為不起訴處分後，被上訴人竟仍聲請再議
      ，再遭臺灣高等法院檢察署駁回，惟被上訴人其後再提起請求返還所有物之民
      事事件。被上訴人上開誣告及濫訴之行為，係不法侵害上訴人之名譽及信用，
      故被上訴人應對上訴人負侵權行為責任。
    (二)本件緣由係被上訴人與其前妻宋玉菁婚姻失和，進而牽怒上訴人，針對上訴人
      反覆提出不實之侵占訴訟。被上訴人確有誣告上訴人之故意，蓋依被上訴人多
      年來故意倔強與其前妻宋玉菁訟爭數十宗案件之背景、過程以觀，被上訴人焉
      有可能無侵害上訴人名譽及信用之故意？且被上訴人為上訴人前妻宋玉菁之大
      姐夫，雙方往來不斷，被上訴人對上訴人出身背景知之甚詳，當知上訴人不致
      突然失常夥同宋玉菁對被上訴人進行偷竊或侵占之行為，詎被上訴人竟誆稱「
      合理懷疑」對上訴人提起侵占告訴及聲請再議，令上訴人不堪其擾，其誣告及
      濫訴之故意已然明確。
    (三)按民法上名譽權之侵害非即與刑法之誹謗罪相同，名譽有無受損害，應以社會
      上對個人評價是否貶損作為判斷之依據，苟其行為足以使他人在社會上之評價
      受到貶損，不論其為故意或過失，均可構成侵權行為，其行為不以廣佈於社會
      為必要，僅使第三人知悉其事亦足當之，最高法院九十年度台上字第六四六號
      判例可參。又參以最高法院四十一年度台上字第九九六號判決亦認為受誣告者
      可對誣告行為人請求侵權行為之損害賠償，堪足佐證原判決以被上訴人初始之
      濫控係「合法主張憲法所保障之財產權及訴訟權」一節，殊極未洽。上訴人之
      信用及名譽受有損害，與被上訴人誣告及濫訴等行為有因果關係，上訴人請求
      被上訴人賠償精神慰撫金一百萬元，為有理由。
  三、證據：除援用原審所提證據外，補提：
    (一)上訴人名片一紙；
    (二)上訴人之各類所得扣繳暨免扣繳憑單二件；
    (三)民事假扣押聲請狀一件；
    (四)被上訴人之財產及八十九、九十、九一年度綜合所得稅各類所得資料清單數件
      ；
    (五)臺北市短期補習班立案證書一紙；
    (六)被上訴人不當興訟案件列表等為證。
乙、被上訴人方面：
  一、聲明：
    (一)上訴駁回。
    (二)訴訟費用由上訴人負擔。
  二、陳述：除與原判決記載相同者，茲引用之外，補陳：
      上訴人確曾於九十一年五月十一日至被上訴人家中搬走六、七個提袋之物品，
      為上訴人所自承，則被上訴人依憲法所保障之財產權及訴訟權對上訴人提起告
      訴，並無不法侵害上訴人名譽及信用可言。
    理    由
一、本件上訴人起訴主張：伊曾於九十一年五月十一日北上臺北洽公辦事，因受訴外
    人即伊大姨子宋玉菁委託，乃駕車親赴宋玉菁住宅大樓地下室載回宋玉菁欲送交
    岳母之母親節禮物及個人衣物，被上訴人竟向士林檢察署誣告伊涉有侵占罪嫌，
    嗣經該署為不起訴處分後，被上訴人聲請再議，意圖延滯程序，以達打擊伊工作
    情緒徒增心理壓力之目的，其後並再提起請求返還所有物之民事訴訟。被上訴人
    上開誣告及濫訴之行為，顯已侵害伊之名譽及信用，爰依民法第一百八十四條第
    一項前段、第一百九十五條等規定，請求被上訴人賠償伊精神慰撫金一百萬元，
    及自原審起訴狀繕本送達之日起算之法定遲延利息等情。
    被上訴人則以：上訴人確曾於九十一年五月十一日至伊家中搬走東西，為上訴人
    所自承，伊依憲法所保障之財產權及訴訟權對上訴人提起告訴，無不法侵害上訴
    人名譽及信用可言等語，資為抗辯。
二、經查被上訴人以：於九十一年五月十一日上午九時五十分許，其配偶宋玉菁（即
    上訴人之訴訟代理人）將置於住處臺北市○○路○段三一三號十樓之二之數個提
    袋物品，攜往住處大樓之地下室，由上訴人以其自用小客車載運至他處一節，對
    上訴人及宋玉菁提出涉嫌共同侵占之告訴，嗣經臺灣士林地方法院檢察署檢察官
    以九十一年度偵字第九０五二號不起訴處分書，對上訴人為不起訴處分；惟被上
    訴人向該署聲請再議，經該署檢察官函覆初步審核上訴人聲請再議為無理由，被
    上訴人仍聲請再議，業經臺灣高等法院檢察署以九十一年度上聲議字第二七三０
    號處分書駁回再議確定在案；其後，被上訴人又對上訴人、宋玉菁及宋玉菁之母
    宋徐秀妹提起請求返還所有物之民事調解事件（案號為原審法院九十一年度湖家
    調字第八號）等事實，此有臺灣士林地方法院檢察署檢察官九十一年度偵字第九
    ○五二號不起訴處分書、該署士檢道九一偵九０五二字第五０二號函、台灣高等
    法院檢察署通知及處分書、原審法院九十一年度湖家調字第八號之起訴狀及開庭
    通知書、九十二年度重訴字第二三號民事續狀等件在卷可稽（原審桃園地院卷第
    十五至二一、四二至四五頁，原審士林地院卷第二二至二三頁），並為被上訴人
    所不爭執，應堪信為真實。
三、細繹兩造攻防內容，本件爭執之重點在於：被上訴人對上訴人所為之上開提起告
    訴、聲請再議及聲請民事調解事件等訴訟行為，是否構成侵權行為，並致上訴人
    在社會上之評價遭到貶損？經查：
  (一)按誣告罪之成立，以告訴人所訴被訴人之事實必須完全出於虛構為要件，若有出
    於誤會或懷疑有此事實而為申告，以致不能證明其所訴之事實為真實，縱被訴人
    不負刑責，而告訴人本缺乏誣告之故意，亦難成立誣告罪名；又告訴人所訴事實
    ，不能證明其係實在，對於被訴人為不起訴處分確定者，是否構成誣告罪，尚應
    就其有無虛構誣告之故意以為斷，並非當然可以誣告罪相繩，最高法院四十四年
    台上字第八九二號、五十九年臺上字第五八一號判例均足供參照。查上訴人確於
    九十一年五月十一日駕車赴被上訴人住宅大樓地下室，載運六、七個提袋物件一
    節，業據被上訴人提出監視器攝得之照片影本附卷足考（原審士林地院卷第三六
    至四二、六二至六三頁），且為上訴人所自承（原審士林地院卷第二六頁），堪
    信為真。參酌被上訴人因與配偶宋玉菁婚姻不睦，於九十一年四月初正在興訟，
    當被上訴人觀察照片見及宋玉菁手提數個提袋之物件，上訴人幫忙將提袋放置車
    上，心中因而臆測及懷疑上訴人與宋玉菁涉嫌共同侵占被上訴人之物品，並向臺
    灣士林地方法院檢察署提起告訴，尚無違反情理可言。本件既有上訴人取物放置
    之事實，被上訴人並未虛構上開事實，至於上訴人是否該當被上訴人指訴之侵占
    或其他罪名，要屬檢察官偵查之事項，應認被上訴人之意旨在保障自己所有物品
    之財產權，非在詆毀上訴人在社會上之評價，自難謂被上訴人有誣告之故意。
  (二)再按人民有訴訟之權，為憲法第十六條所明定，是犯罪之被害人得提起告訴，若
    檢察官為不起訴處分者，得於七日內以書狀敘述不服之理由，經原檢察官向高等
    法院檢察署檢察長聲請再議，亦即告訴及聲請再議均為刑事訴訟法設計以資貫徹
    被害人訴訟權之制度。本件被上訴人既未虛構上訴人取物放置車上及駕車離去之
    事實，雖經檢察官偵查後以：被上訴人指訴遭侵占之物品種類及範圍均無法具體
    確定，且該類物品均屬被上訴人及宋玉菁於婚姻關係存續中之財產，該二人就物
    品所有權歸屬認知不同，尚無證據證明上訴人有侵占之情事等情為由，而對上訴
    人為不起訴處分，被上訴人表示不服而聲請再議；另被上訴人對於配偶宋玉菁、
    上訴人於上開時地取走之物品所有權歸屬認知不同，有待法院之認定，被上訴人
    為保障其財產權，因而聲請返還所有物之調解事件（原審法院九十一年度湖家調
    字第八號），核均係被上訴人正當行使憲法保障之訴訟權，尚難認為被上訴人濫
    行訴訟。
  (三)至於原審法院九十二年度重訴字第二三號，係被上訴人列宋玉菁為被告請求返還
    所有物事件之訴訟，上訴人並非該民事訴訟之被告，此有該民事判決附卷可參（
    本院卷第四九、五十頁）。上訴人認為被上訴人亦列伊為被告，對伊提起該件民
    事訴訟云云，有所誤解，併此敘明。
  (四)依上所陳，被上訴人對上訴人提起告訴、聲請再議及聲請返還所有物之調解事件
    等訴訟行為，均係行使憲法上保障之訴訟權，尚難認被上訴人有侵害上訴人名譽
    、信用之故意，與侵權行為之構成要件尚屬有間。從而，上訴人基於侵權行為之
    規定請求被上訴人給付六十萬元名譽損害賠償及四十萬元信用損害賠償，共計一
    百萬元及自原審起訴繕本送達之日起算法定利息，均非正當，不應准許。
四、綜上所述，上訴人對被上訴人提出告訴、聲請再議及聲請民事調解事件等訴訟行
    為，尚難認為係侵權行為，則上訴人基於侵權行為之法律關係，訴請被上訴人給
    付精神慰撫金一百萬元及自原審起訴狀繕本送達之日起算之法定遲延利息，為無
    理由，應予駁回；其假執行之聲請亦失依附，應併予駁回。原審為上訴人敗訴之
    判決及駁回其假執行之聲請，並無不合。上訴意旨指摘原判決不當，求予廢棄改
    判，為無理由，應予駁回。
五、本件結論已臻明確，上訴人其餘攻擊方法及舉證核與結論不生影響，爰不再一一
    論述。
六、據上論結：本件上訴為無理由，依民事訴訟法第四百四十九條第一項、第七十八
    、條，判決如主文。
中      華      民      國    九十二    年    十二    月      三十一    日
                                    民事第四庭
                                        審判長法  官  楊  豐  卿
                                              法  官  張      蘭
                                              法  官  林  金  吾
正本係照原本作成。
不得上訴。
中      華      民      國    九十二    年    十二    月      三十一    日
                                              書記官  張  淑  芳


司法院資訊處製作；財團法人民間司法改革基金會備份。
